【裁判字號】    92,勞上易,57
【裁判日期】    920729
【裁判案由】    給付退休金差額
【裁判全文】
臺灣高等法院臺中分院民事判決      九十二年度勞上易字第五七號
      上  訴  人  台灣化學纖維股份有限公司
      法定代理人  甲○○
      訴訟代理人  癸○○
      被  上訴人  丙○○
                  辛○○
                  庚○○
                  丁○○
                  己○○
                  乙○○
                  壬○○○
                  戊○○○
右當事人間請求給付退休金差額事件，上訴人對於中華民國九十二年五月八日臺灣彰
化地方法院第一審判決（九十二年度勞訴字第一０號），提起上訴，本院判決如左：
      主      文
原判決關於命上訴人給付被上訴人己○○超過新臺幣壹拾陸萬壹仟佰捌拾伍元及其
利息，給付被上訴人乙○○超過新臺幣壹拾陸萬壹仟佰貳拾柒元及其利息，給付壬
○○○超過新臺幣伍萬陸仟伍佰貳拾伍元及其利息，給付戊○○○超過新臺幣肆萬伍
仟貳佰零捌元及其利息部分；暨訴訟費用之裁判除確定部分外均廢棄。
右廢棄部分，被上訴人己○○、乙○○、壬○○○、戊○○○在第一審之訴駁回。
其餘上訴駁回。
第一審訴訟費用除確定部分外及第二審訴訟費用由被上訴人己○○、乙○○各負擔百
分之零點三，被上訴人壬○○○負擔百分之四點七，被上訴人戊○○○負擔百分之三
點八，餘由上訴人負擔。
      事      實
甲、上訴人方面：
一、聲明：求為判決：
  (一)原判決廢棄。
  (二)右廢棄部分，被上訴人第一審之訴駁回。
  (三)第一審及第二審訴訟費用由被上訴人負擔。
二、陳述：除與原判決記載相同部分予以引用外，補稱：
  (一)系爭「夜點費」並非工資：系爭夜點費並非「工作所獲得之報酬」，而不具勞務
    對價，亦非「經常性給與」，自非工資。
  1.勞動基準法第二條第三款規定：「工資：謂勞工因工作而獲得之報酬，包括工資
    、薪金、及按計時、計日、計月、計件以現金或實物等方式給付之獎金、津貼、
    及其他任何名義經常性給與均屬之」。另勞動基準法施行細則第十條第九款亦明
    定：「本法第二條第三款所稱之其他任何名義之經常性給與係指左列各款以外之
    給與：差旅費、差旅津貼、交際費、夜點費及誤餐費」。是以勞動基準法第二條
    第三款規定之其他任何名義之經常性給與，並不包括夜點費在內，而勞動基準法
    施行細則既係依勞動基準法第八十五條規定之授權，由內政部發布，施行細則既
    在於補充、解釋勞動基準法之闕漏與不足，前開規定既未牴觸勞動基準法，則其
    效力應等同於勞動基準法，兩者之效力並無軒輊，且該施行細則雖歷經內政部於
    民國八十六年及勞工委員會於民國九十一年增修，然均維持原條文。是以夜點費
    並非工資亦非經常性給與，而係勉勵性、恩惠性之福利措施而已。
  2.再參酌勞動基準法第三十條規定：勞工每日正常工作時間不得超過八小時，每二
    週工作總時數不得超過八十四小時。所以在勞工每日正常工作時間內，雇主只要
    給與正常工作時間之工資即可，但如雇主延長勞工工作時間者則應另加給加班工
    資（勞動基準法第二十四條），前述正常工作時間之工資以及加班工資因有對價
    關係，固可認係勞工因工作而獲得之報酬。但若以夜點費與加班費相較，因加班
    費係隨職級本薪之不同而有高低，屬於工資之一部分，所以加班費計入平均工資
    ，而夜點費其給與每一個員工之金額一律相同，不因職級或本薪高低而有所差異
    ，顯屬勉勵、恩惠、任意性質極明，是以勞動基準法施行細則第十條將夜點費排
    除於工資之外，其理在此。
  3.再觀之勞動基準法第三十四條規定，勞工工作可採晝夜輪班制，晝夜輪班制乃法
    定之工作型態，該條文除規定其工作班次，每週更換一次外，未有其他特別規定
    ，更未有另外加給報酬之任何規定，乃因晝夜輪班仍在正常工作時間之範圍內，
    雇主依法毋庸為任何其他額外的給付，與前述延長勞工工作時間則應另加給加班
    工資之情形完全不同。
  4.又「勞務」之對價，是一體兩面，即為勞工所提供勞務及雇主所給付報酬；此一
    體之兩端，就勞雇雙方，均需對等、相當。上訴人公司係採行三班輪班制，不論
    係早班、中班、夜班，其各班次之工作時間、工作性質皆為相同，輪值中班、夜
    班所擔任之工作、工作時間與早班並無差異，是以勞工不論擔任日班或夜班工作
    ，工作同為八小時，姑不論夜班工作或因生理習慣等問題，工作效率一般較差，
    縱認日、夜班效率相當，但資方所獲得之工作對價至多相同，並不因夜間工作而
    增加，是以依勞務對價之理論，自不能僅因輪值中班、大夜班而得額外領取系爭
    夜點費。
  5.且「工資」（工作報酬），一般均隨作業種類及其複雜性、經驗、學歷、智力、
    技能、勞心度、勞力度、年資、級職不同而有高低，但夜點費之金額係每人每小
    時一致，並不因員工作業種類及其複雜性、經驗、學歷、智力、技能、勞心度、
    勞力度、年資、級職不同而有高低，因而夜點費實係上訴人公司單方面所制定之
    福利措施，所以若員工調職或請人代班或請假則歸代班人領取不予計算，不似工
    資、月薪，每月可固定且經常領取，因之，夜點費並不具「勞務之對價性」亦非
    「經常性給與」，極為明顯，至原判決認：本件被上訴人於固定期間須於夜間工
    作，具有固定性、連續性，並非臨時起意或偶而為之，上訴人並因而發給夜點費
    ，即屬經常性之給與，與前開勞動基準法施行細則第十條第九款所稱之「夜點費
    」，名同而實異。惟查該條款係規定「非經常性給與」的細目，「非經常性給與
    」絕不能與非臨時起意或偶而為之等同視之，以「伙食津貼」言，最高法院七十
    九年度台上字第二四二號判決即認：「『伙食津貼』為對於上班者所發給的福利
    、相當於誤餐費，．．．．．．參諸勞動基準法施行細則第十條第二項、第九款
    之規定，即非因工作而獲得之經常性給與，不得列入工資內而計算退休金。」，
    是以「伙食津貼」、「交通津貼」不因勞工之年資及級職而有所不同，均係給付
    相同數額，採一致性給付，非屬工資，依法毋庸列入平均工資核發退休金，但上
    訴人亦將之列入平均工資核發退休金，足見上訴人此項優於勞動基準法規定的給
    與，確屬勉勵性、恩惠性、任意性之給付，被上訴人自不得比附援引，請求將同
    屬非為工資之「夜點費」額外的再列入平均工資核發退休金。
  6.詳言之，系爭「夜點費」屬「津貼」之性質，乃福利性，與工資迥不相同，是以
    勞動基準法第七十條關於工作規則之內容，分別將「工資」之標準規定於該條第
    二款，「津貼及獎金」規定於該條第四款。是以工資與津貼、獎金乃屬不同之概
    念。系爭夜點費實屬前述「津貼」，乃福利性之給予，非勞動基準法第二條或第
    七十條所謂之「工資」。蓋因「津貼」，乃福利性質，勞方從事工作賺取工資，
    即係為滿足其日常生活食、衣、住、行、育、樂之所需；而資方於受領勞務給付
    同時，除給付工資以滿足勞方上開需要外，倘在食、衣、住、行、育、樂另外給
    予員工其他福利，如宿舍、餐飲、交通車、工作服及娛樂措拖等，即具任意性，
    因而資方如欠缺類此設備，而改以金錢給予，此即「津貼」，如房屋津貼、伙食
    津貼、交通津貼、服裝津貼，視各公司之經濟狀況而給予，如不提供，亦不違法
    ，「津貼」乃福利性質，屬恩惠性給與，不具對價性極為顯然。因而夜點費乃為
    津貼之一種，蓋因其金額係每人每小時一致，並不因員工作業種類、經驗、學歷
    、智力、技能、勞心度、勞力度、年資級職不同而有高低，夜點費不具「對價性
    」至為明顯，亦即公司不給予夜點費（即夜勤津貼）亦不違法，即是任意性、恩
    惠性之給予。據此而言，夜點費實係上訴人公司單方面制定之福利措施，再觀之
    勞動基準法第七十條將工資及津貼、獎金分別規定，更足證系爭夜點費實屬前述
    津貼，乃福刊性之給予，與勞動基準法第二條或第七十條所謂之「工資」迥不相
    同。實務上對於夜點費一般亦認非屬工資，不必計入平均工資給予退休金，此有
    最高法院九十一年度台上字第八九七號、七十五年度台上字第四六九號、七十八
    年台上字第六八二號、七十九年台上字第二四二號及九十一年度台上字第三四七
    號民事判決以及臺灣高等法院高雄分院八十八年度勞上易字第一號等民事判決確
    定判決可供參酌。
  7.由上述規定可知，「夜點費」係屬上訴人公司對於參加輪值中、夜班人員在一般
    工資之外，另行額外給與者，乃屬勉勵、恩惠、任意性質，與工作並無對價關係
    ，且非屬經常性給與，自與所謂之工資有間。反之，如認本件上訴人所給予被上
    訴人之夜點費非屬於勞動基準法施行細則第十條第九款所定之夜點費，然上訴人
    所發放之薪資中確包含「夜點費」，則該薪資中何者為「夜點費」？勞動基準法
    施行細則第十條第九款所定之「夜點費」究何所指？即無法說明。且「夜點費」
    ，並無勞務對價關係純係上訴人公司恩惠性之給與，雖原審認其數額過高，但正
    因其屬恩惠性之給與，更足證明上訴人公司對員工的照顧而願給與更多之福利，
    不能因此推斷「夜點費」即為工資。
  (二)關於被上訴人丙○○、辛○○、庚○○等三人，既已立據表示：「爾後不再要求
    其他給付，並願放棄一切請求」，該拋棄其餘退休金請求權之約定已合法成立，
    且該部分之約定不論就主要權利、義務本質觀之或就法律規定加以綜合判斷，其
    內容均無顯失公平之情形，與民法第二百四十七條之一規定其約定之內容有顯失
    公平，應認其約定無效之情形有異，易言之本件收據該部分之約定依法應為有效
    ，謹將理由分述如次：
  1.查本件被上訴人丙○○（於九十一年九月三十日退休離職，九十一年十月二十八
    日簽立收據）、辛○○（於九十一年九月三十日退休離職，九十一年十月二十一
    日簽立收據）、庚○○（於九十一年一月三十一日退休離職，九十一年二月二十
    五日簽立收據）等三人均於退休後，前來領取退休金時，始簽立載明：「爾後不
    再要求其他給付，並願放棄一切請求」之收據，以上事實有被上訴人所提出之退
    休金明細表及被上訴人丙○○等三人於領取退休金時所出具之前述收據可稽。茲
    前開被上訴人等既均簽立：「爾後不再要求其他給付，並願放棄一切請求」之收
    據，其所為之意思表示，已合法成立。
  2.該拋棄其餘退休金請求權之約定不論就主要權利、義務本質觀之或法律規定加以
    綜合判斷，其內容並無顯失公平之情形：按被上訴人每個月之所得為：本薪、效
    率獎金、交通津貼、假日加班、伙食津貼、及「夜點費」，而上訴人之每個月之
    所得，除「夜點費」外、上訴人均已將之列入平均工資計算退休金，簡言之，上
    訴人連勞動基準法施行細則第十條各款所規定之非經常性之給與及非因工作而獲
    得之效率獎金、交通津貼、伙食津貼等得不計入平均工資計算退休金之所得也都
    已一併列入工資計算退休金，而被上訴人只不過就有爭議之「夜點費」一項之請
    求拋棄而已，此項協議，合於衡平法則，自屬公平，且上開收據語意明確，足證
    被上訴人對系爭夜點費債權之存在確有認識，而仍願為拋棄之意思表示，依私法
    自治之原則，當無不合。因而此項收據不論就主要權利、義務本質觀之或就法律
    規定加以綜合判斷，其內容均無顯失公平之情形，與民法第二百四十七條之一規
    定之情形無涉，退步言之，如認連「夜點費」均應計入平均工資計算退休金，則
    被上訴人每個月之所得即已全部計入工資，顯非勞動基準法第二條及其施行細則
    第十條規定「非經常性之給與」之本意。
  3.次按，被上訴人等對系爭收據並非無磋商變更之餘地，亦與定型化契約有異：被
    上訴人等係在退休後始提出系爭收據，且系爭收據並非無磋商變更之餘地，事實
    上，上訴人公司員工簽立領取退休金之收據形式具有多樣性，足證與定型化契約
    有異，不得謂該項收據係顯失公平之定型化契約而主張其為無效。
  4.末查被上訴人等對於拋棄夜點費計入平均工資計算退休金之收據，係於充分認識
    下所簽具，被上訴人等自不能以錯誤為由據以撤銷其拋棄的意思表示：被上訴人
    等每月領有夜點費，此為其所明知，而依其提出的退休金明細表，上訴人已將計
    入平均工資據以計算退休金的薪資、獎金等等一一列明，其中並不包括夜點費，
    所以，被上訴人等對於其領取的退休金已將夜點費排除在平均工資之外，已極清
    楚。則上訴人等在領取退休金時，既願出具收據，記載：「爾後不再要求其他給
    付，並願放棄一切請求，特立此據為憑。」等語，表明其所領取的款項是退休金
    ，且以後不再要求其他給付，自應認為其有拋棄以夜點費計入平均工資計算退休
    金的意思。故被上訴人主張不知上訴人沒有將夜點費計入，沒有拋棄的意思，即
    屬無據。且如前所述，被上訴人等對於其領取的退休金是將夜點費排除在平均工
    資之外計算而得，既已相當清楚，其有拋棄夜點費計入平均工資計算退休金的意
    思，足證被上訴人等亦無因認識不正確或欠缺認識，致意思與表示不一致，而有
    錯誤的情事，自不能據以撤銷其拋棄的意思表示。上述見解並有臺灣高等法院高
    雄分院九十一年度勞上易字第二一號及同院九十一年度勞上易字第二七號民事確
    定判決可供參酌。
乙、被上訴人方面：
一、聲明：求為判決：
  (一)上訴駁回。
  (二)訴訟費用由上訴人負擔。
二、陳述：除與原判決記載相同部分予以引用外，補稱：
  (一)系爭夜點費為工資之一部：
  1.當一給付係以與勞務提出密切相關的工作條件（例如工作時間：大夜班、工作地
    點：偏遠地區）為前提，依一般觀念可認為是為酬傭或彌補其提供勞務的特殊辛
    勞與負擔，因此是直接對勞工所提出的勞務、附加地作更進一步的報償，亦應可
    肯認其為工資。
  2.又勞動基準法施行細則第十條第九款將夜點費排除於工資乙外，惟勞動基準法施
    行細則第十條所定之給付究屬工資抑係該條所定之給與，仍應具體認定，不因形
    式上所用名稱為何而受影響（參最高法院八十七年台上二八二三號判決）。況勞
    動基準法施行細則第十條第九款所稱夜點費，係指勞工偶然可得之點心費用，此
    由同款規定之夜點費與誤餐費同列，均係偶然發生之費用，為不定期之給與（參
    台灣高等法院八十八年度勞上字第三四號判決），而誤餐費既屬恩惠性及偶發性
    之給與性質。夜點費應屬同一性質，亦即該條款所稱之夜點費及誤餐費，係指雇
    主為體恤勞工於夜間工作而給與之夜間點心費，或勞工因執行職務延誤正常用餐
    時間．另外給與之餐費。
  3.系爭夜點費係由夜勤津貼變更名義而來，並非夜間點心費（此由上訴人給付之伙
    食津貼每個月固定為一千八百元，即平均一天為六十元；而夜點費幾乎每個月四
    、五千元，且輪值期間約為十餘天左右），其本意係因夜間執勤而給與之津貼，
    該給付係以與勞務提出密切相關的工作條件〔工作時間：夜班、中班〕為前提，
    為酬傭或彌補其提供勞務的特殊辛勞與負擔，因此直接對勞工所提出的勞務，附
    加地作更進一步的報償，應計入工資範圍，此與勞動基準法施行細則第十條第九
    款之夜點費，性質並不相同甚明。
  4.工作時間及場所等均為工作環境之一部分，係與勞務提出密切相關之工作條件，
    而於夜間工作，其生活方式與常人相反，不利於勞工之生活及健康，是就夜間工
    作之勞工與日間之勞工就相同內容之工作給予不同工資待遇乃屬合理；雖夜點費
    之發給金額，每人每小時均固定，乃係計算報酬之標準問題，工資在性質上，亦
    不以有不同計價為其要件，且夜間工作，不利於勞工之生活及健康，每個員工同
    其計價，亦屬合理。
  5.勞動基準法第二條第三款為工資之立法解釋，同法七十條則係就工作規則內容予
    以規範，難認以七十條限縮立法解釋之範圍。
  (三)本件被上訴人丙○○、辛○○、庚○○未為拋棄及亦未有拋棄之效力：
  1.被上訴人雖於領取退休金時，有在上訴人印製之收據上簽名，惟退休金應依法令
    規定核算，如上訴人將應列入退休金計算範圍之款項，認為不應計入而未列入，
    被上訴人自無從爭執；實際上，上訴人之退休員工於向公司領取退休金時，上訴
    人公司均要求簽立其已事先製作之收據，是退休員工於簽具系爭收據時，都認為
    僅係在完成公司規定之退休金領款手續而已，是其主觀上並無拋棄權利之意思，
    且收據上亦未載明就夜點費計入平均工資範圍部分之退休金不予請求或放棄，是
    就本件言，尚難認被上訴人簽具該收據即有放棄系爭退休金之意思，又上訴人自
    始即認定夜點費不應計入平均工資核算退休金，而屬被上訴人不得請求之部分，
    足證該收據上所謂「其他給付」、「請求權」不包括夜點費在內，意即被上訴人
    於簽立系爭收據之初，不知上訴人未將夜點費計入平均工資核算退休金，而上訴
    人又無將夜點費納入退休金計算基礎之意，故兩造無從就夜點費納入平均工資核
    算退休金部分達成拋棄權利之合意。
  2.且為債權拋棄之債權人須就債權之存在有認識，是就本件而言，苟一方並不知夜
    點費應計人平均工資者，自不足發生拋棄效力。依上訴人於原審之答辯意旨及上
    訴意旨，其一再爭執系爭夜點費不應計入平均工資．則其無令員工拋棄此部分權
    利之意思甚明；況退休金之計算本應依法令規定之內容以為核算，被上訴人於領
    取時亦是信賴上訴人為信譽良好之上市公司，而不知其未將夜點費計入，自無從
    為拋棄。
  3.又依照當事人一方預定用於同種類契約之條款而訂定之契約，而有免除或減輕預
    定契約條款之當事人之責任者，或使他方當事人拋棄權利或限制其行使權利者，
    按其情形顯失公平者，該部分約定無效，民法第二百四十七條之一定有明文。本
    件上訴人於其所有員工退休時，大部分均要求簽署上開收據，且系爭收據格式、
    內容相同，僅簽署人不同而已，顯係被上訴人一方事先印就，預定用於同種類即
    退休員工領取退休金時，給與簽署之契約，而勞工在受領退休金如何計算。有無
    短少，並非清楚，即須簽立附有拋棄短發退休金之請求權，自屬顯失公平，而應
    認為該部分之拋棄無效始為妥當。
      理      由
一、本件被上訴人起訴主張：渠等均為上訴人公司僱用之員工，分別於如附表一所示
    之日期到職、離職而退休或資遣。上訴人雖於渠等退休或資遣時給付退休金或資
    遣費，然渠等任職期間因有三班制，每月均有中、夜班夜點費如附表二，該夜點
    費係因渠等工作所得之報酬，且係經常性之給付，屬工資之一部分，故應計入平
    均工資，而上訴人於給付退休金或資遣費時，並未將該夜點費計入平均工資在內
    ，致退休金或資遣費給付有短少，其短少及計算方式如原判決附表一所示。茲因
    上訴人迄未依勞動基準法第五十五條、第十七條、勞動基準法施行細則第二十九
    條第一項、第八條等規定，於被上訴人退休或資遣之日起三十日內給付該差額部
    分，爰就此部分之金額，依勞動基準法給付退休金或資遣費之法律關係及民法第
    二百二十九條第一項、第二百三十三條第一項之規定，請求如數給付原判決附表
    一所示之該退休金或資遣費差額，及法定遲延利息等情。
二、上訴人則以：系爭夜點費與勞務給付並無對價關係，且非經常性給與，非屬工資
    之一部分，不得計入平均工資核發退休金。又被上訴人中之丙○○、辛○○及庚
    ○○等三人於請領退休金時，均簽立收據，其收據已載明放棄一切請求權，自不
    得再請求補發退休金等語，資為抗辯。
三、被上訴人主張渠等原係上訴人公司之員工，分別於附表一所示時間任職、退休或
    資遣，上訴人於計算渠等之退休金或資遣費時，未將渠等所領之夜點費計入工資
    內，及渠等在退休或資遣前六個月各領取如附表二所示金額之夜點費等情，為上
    訴人所不爭執，自堪信為真實。被上訴人再主張系爭夜點費係因渠等工作所得之
    報酬，且係經常性之給付，屬工資之一部分，故應計入平均工資核發退休金乙節
    ，則為上訴人所否認。是本件首應審究者，厥為系爭夜點費應否列入平均工資核
    發退休金或資遣費：
  (一)按勞動基準法係於七十三年七月三十日經公布施行，同年八月一日生效，被上訴
    人在上訴人公司服務期間，其中退休人員即被上訴人丙○○、辛○○、庚○○、
    丁○○、己○○、乙○○（下稱丙○○等六人），均跨越勞動基準法施行前後，
    依七十四年二月二十七日公布施行之勞動基準法施行細則第二十八條規定，在勞
    動基準法施行前在同一事業單位工作之勞工，於該法施行後退休時，其施行後之
    工作年資及退休金給與標準，依該法第五十五條規定，該法施行前之工作年資及
    退休金給與標準，適用台灣省工廠工人退休規則。該施行細則第二十八條之規定
    ，於勞動基準法八十五年十二月五日修正增訂第八十四條之二明定「勞工適用本
    法前之工作年資，其退休金給與標準，依其當時應適用之法令規定計算」後刪除
    。上訴人公司從事化學工業，丙○○等六人均於勞動基準法施行前受僱於上訴人
    公司，在上訴人公司所屬工廠工作，而於該法施行後退休，該工廠及丙○○等六
    人分屬於工廠法施行細則所稱之工廠、工人，則丙○○等六人於勞動基準法施行
    前之年資及退休金之給與，自應適用台灣省工廠工人退休規則；自勞動基準法施
    行後始適用勞動基準法之規定。故有關工資、平均工資之認定，勞動基準法施行
    前部分，依台灣省工廠工人退休規則第十條第二項規定，應適用工廠法施行細則
    第四條之規定；至勞動基準法施行後，則應適用勞動基準法第二條第三、四款之
    規定。再按工廠法施行細則第四條規定：本法所稱工資係指工人因工作而獲得之
    報酬；不論以工資、薪金、津貼、獎金或其他任何名義按計時、計日、計月、計
    件給與者均屬之。依該條規定，凡因工作獲得之報酬均屬之。而勞動基準法第二
    條第三款則規定：工資謂勞工因工作而獲得之報酬，包括工資、薪金及按計時、
    計日、計月、計件以現金或實物等方式給付之獎金、津貼及其他任何名義經常性
    給與均屬之。依該款規定，工資係指勞工因工作而獲得之報酬，且屬經常性之給
    與。所謂經常性之給與，只要在一般情形下經常可以領得之給付即屬之，舉凡某
    種給與係屬工作上之報酬，在制度上有經常性者，均得列入平均工資以之計算退
    休金。故勞工因工作所得之報酬，倘符合「勞務對價性」及「給與經常性」二項
    要件時，依法即應認定為工資。而於判斷某項給付是否具「勞務對價性」及「給
    與經常性」要件之際，則應依一般社會交易之健全觀念以為決定，至於其給付之
    名稱如何，在非所問。
  (二)又系爭夜點費之名稱原為夜勤津貼，上訴人為因應勞動基準法施行細則之用語，
    於勞動基準法施行後將之更名為夜點費。上訴人就系爭夜點費之核發，係針對有
    輪值中、夜班之工作人員所給與，其金額係每人每小時均固定相同，不因作業種
    類而有差別，如未實際值班或經上級同意由他人代班，則不得領取此項夜點費，
    又上訴人之員工作業方式係採三班制，即早、中、夜三班輪值，此工作型態係因
    上訴人公司為一貫作業之工廠，二十四小時全天候、連續性現場作業，此項工作
    型態，在被上訴人受僱之際，即已知悉並成為勞動契約之內容，且不論係輪值早
    班、中班、夜班，各班工作內容均屬相同，僅服勤時間有所不同而已，至輪班情
    形，係於固定期間內更換輪班表，則每人輪值早班、中班、夜班之機率相同，並
    不發生某員工係專門於某一段時間工作之情形，上開事實，均為兩造所不爭執。
    再就系爭夜點費上訴人實際發放情形，係早班為上午八時至下午四時，中班為下
    午四時至晚上十二時，夜班為晚上十二時至翌日上午八時，夜點費祇有上中班、
    晚班即晚上八時至翌日上午八時之人才能領取，夜點費為每小時四十五元，中班
    輪值四小時為一百八十元，夜班輪值八小時為三百六十元。因此被上訴人輪值早
    班、中班、夜班之結果，每月均應輪值中班、夜班十數天，可固定領取數千元之
    夜點費。查給付係以與勞務提出有密切相關的工作條件（例如工作時間：大夜班
    ，工作地點：偏遠地區）為前提，依一般觀念可認為是為酬傭或彌補其提供勞務
    的特殊辛勞與負擔，因此是直接對勞工所提出的勞務附加地作更進一步的報償。
    而系爭夜點費之核發，係輪值中、夜班者得領取，而輪值中、夜班又已成為固定
    之工作制度，此種因特殊工作條件而對勞工所增加提出之現金給付，其本質應係
    該值班時段之勞務對價，系爭夜點費已成為兩造間因特定工作條件，形成固定常
    態工作中可取得之給與，為勞工因經常性提供勞務所得之報酬，是系爭夜點費性
    質係屬勞工因工作所獲之報酬，在制度上亦具有經常性，而符合「勞務對價性」
    及「給與經常性」二項要件，自應屬工廠法施行細則第四條及勞動基準法第二條
    第三款所謂之工資。
  (三)上訴人雖辯稱：勞動基準法施行細則第十條第九款已將夜點費排除於勞動基準法
    第二條第三款所稱之「其他任何名義之經常性給與」之外，自不得認系爭夜點費
    係屬工資之一部云云。惟按勞動基準法第二條第三款所稱之「其他任何名義之經
    常性給與」，法令雖無明文解釋，但應指雇主非臨時起意且非與工作無關之給與
    而言，其立法原意在於防止雇主對勞工因工作獲得之報酬不以工資之名而改用其
    他名義，故特於該法明定應屬工資，以資保護勞工（行政院勞工委員會八十五年
    台勞動二字第一○三二五二號函意旨參照）。而勞動基準法施行細則第十條第九
    款固將夜點費排除於經常性給與之列，惟雇主之給付究屬工資抑係該條所定之給
    與，仍應具體認定，不因形式上所用名稱為何而受影響（參照最高法院八十七年
    度台上字第二八二三號判決）。即使雇主所為之給付項目與該施行細則第十條各
    款之給付名目相同，亦不得遽認其非屬工資，否則，雇主儘可任意變更工資之名
    目，將各種給付項目均以該細則第十條各款之名目稱之，如此一來，勞工應得之
    工資範圍將為雇主片面、任意決定，自非公允。從而，縱使雇主之給付項目之名
    稱與該施行細則第十條各款所規定者相同，亦應進一步審查此項給付之實質內容
    ，就該給付是否為勞工因提供勞務所獲得之報酬而為判斷，如為肯定，則即使給
    付之名稱與該細則第十條所規定者相同，仍應認定為工資。而勞動基準法施行細
    則第十條第九款所稱之夜點費，應係指勞工偶然可得之點心費用，此由同款規定
    之「差旅費、差旅津貼、交際費、夜點費及誤餐費」等，均係偶然發生而非經常
    性給與，且與勞務之給付並無對價關係之性質以觀，至為明瞭。被上訴人於夜間
    輪班工作，具有「勞務對價性」及「給與經常性」，自不能因上訴人將其名目稱
    為「夜點費」，逕認其與施行細則所定排除條款之名稱相同，而謂其非屬工資，
    是上訴人上開抗辯，並非可採。
  (四)上訴人再抗辯系爭夜點費之給付標準，不因工作種類及級職而有差別，前於每人
    每單位時間內，均屬相同，屬雇主為體恤勞工於夜間工作而為之勉勵性、恩惠性
    、任意性之給與；且夜點費係上訴人對於參加輪值中、夜班人員在一般工資之外
    ，另外額外給與，若員工調職或請人代班或請假則歸代班人領取不予計算，顯與
    月薪等每月可固定且經常領取者迥不相同。又勞工工作可採晝夜輪班制，晝夜輪
    班仍在正常工作時間之範圍內，雇主依法毋庸為任何其他額外的給付，與延長勞
    工工作時間應另加給加班工資之情形不同，而上訴人公司係採行三班輪班制，輪
    值中班、夜班所擔任之工作，工作時間與早班並無差異，勞動基準法第二十五條
    即明定工作相同、效率相同者，應給付同等之工資，因而上訴人公司依法祗要給
    與每日正常工作時間之工資即可，系爭夜點費即非屬工資云云。惟查系爭夜點費
    係上訴人就輪值中班及夜班之員工所為一般工資以外之津貼，輪值中班及夜班之
    員工，其工作時間並未因此而增加，仍在正常工作時間之範圍內，此與延長勞工
    之工作時間所應加給之加班費不同，系爭夜點費之給與標準，自不必如加班費隨
    職級、本俸之不同而有高低，勞動基準法對從事夜班工作之勞工，並未有雇主應
    另外加給之任何規定，但上訴人對輪值中班及夜班之員工應核發夜點費之補貼，
    已為兩造勞動契約之一部，上訴人即有義務給付，系爭夜點費之發放即非上訴人
    恩惠性之給與。而雇主之給付是否屬工資，應以是否具有勞務對價性及給與經常
    性為衡量標準，與給付之方式有無依其職級、本俸，是否限實際有工作者始能領
    取無關，系爭夜點費具有「勞務對價性」及「給與經常性」之性質，自應認定為
    工資之一部分，並不因其給與之方式係每人每小時之金額均固定相同，及調職或
    請人代班或請假則不能領取，而失其屬於工資性質。且系爭夜點費係屬津貼性質
    ，與伙食津貼、交通津貼相近，上訴人將給付被上訴人之伙食津貼、交通津貼認
    為係屬工資之一部，而上訴人給付被上訴人之伙食津貼、交通津貼亦不因被上訴
    人之年資及級職而有所不同，均係給付相同數額，足見上訴人所辯系爭夜點費乃
    一致性之給付，即屬勉勵性、恩惠性、任意性之給與，非屬工資云云，要無可採
    。又工作時間及場所均為工作環境之一部分，係與勞務之提出具密切相關的工作
    條件，而於夜間工作，其生活方式與常人相反，不利於勞工之生活及健康，是就
    夜間工作之勞工與日間之勞工就相同內容之工作給與不同工資待遇乃屬合理，將
    系爭夜點費認定為工資，顯無違反勞動基準法第二十五條關於工作相同者，給予
    同等工資之平等原則。
  (五)系爭夜點費實係夜勤津貼，而非上訴人為補助勞工購買夜間點心之勉勵性、恩惠
    性費用。蓋上訴人每月固定給付被上訴人伙食津貼一千八百元，以每月三十日計
    ，被上訴人每日可得之伙食津貼為六十元，但系爭夜點費之計算係以每小時四十
    五元為準，係對被上訴人夜間工作所為之補貼，與被上訴人之伙食津貼完全無關，
    而被上訴人每天僅輪值早、中、夜班之其中一班，用餐均為一餐，上訴人既已每
    天補貼被上訴人六十元之伙食費，即應包括夜間用餐之費用，上訴人自無須再額
    外給付被上訴人夜間點心費，可見上訴人所給付之系爭夜點費與夜間點心費毫無
    相關。又系爭夜點費固屬津貼之一種，但津貼依工廠法施行細則第四條及勞動基
    準法第二條第三款之規定，祗要係勞工因工作所獲得之報酬，且屬經常性給與，
    即屬工資，故津貼並非全係雇主之恩惠性給與，與勞工所提供之勞務並無對價性
    ，且系爭夜點費係上訴人對其輪值中、夜班工作之勞工所為一般工資以外之補貼
    ，並非上訴人為滿足勞工宿舍、餐飲、交通、工作服及娛樂之任意性福利措施，
    上訴人將系爭夜點費與雇主為滿足勞工宿舍、餐飲、交通、工作服之福利改以金
    錢給與之房屋津貼、伙食津貼、交通津貼、服裝津貼同列，認為系爭夜點費屬其
    任意性、恩惠性之給付，不能認係工資，亦無可採。
  (六)雇主之給付究屬工資抑係非經常性給付，應具體認定，不因形式上所用名稱為何
    而受影響。勞動基準法第二條第三款規定工資謂勞工因工作而獲得之報酬，包括
    工資、薪金及按計時、計、日、計月、計件以現金或實物等方式給付之獎金、津
    貼及其他任何名義經常性之給與。該條既規定「工資」包括「工資」、薪金及獎
    金、津貼及其他任何名義經常性之給與，顯然兩者之工資意義不同，前者之「工
    資」應係指實質意義之工資，即凡屬勞工勞務之對價，且具有經常性給與之性質
    均屬之，後者之「工資」即係指形式意義之工資，為雇主以工資之名義發放之薪
    資，故津貼固非屬形式意義之工資，但若符合「勞務的對價性」及「給付之經常
    性」兩項要件，津貼仍為實質意義之工資，應算入平均工資。勞動基準法第七十
    條關於工作規則的內容，分別將「工資」的標準規定在該條第二款，「津貼及獎
    金」則規定在該條第四款，勞動基準法第七十條既將工資及津貼分別認定，則該
    條第二款所定之「工資」自係指形式意義之工資，不能因該條將工資及津貼分別
    規定，即認為津貼非屬實質意義之津貼，況勞動基準法第二條第三款已就工資之
    定義為立法之解釋，同法第七十條則係就工作規則內容予以規範，則系爭夜點費
    是否屬工資，自應適用勞動基準法第二條第三款之規定，無依同法第七十條之規
    定，將屬津貼性質之系爭夜點費排除於工資之餘地，上訴人以勞動基準法第七十
    條之規定，抗辯系爭夜點費非屬工資，亦無可採。
  (七)上訴人所舉最高法院九十一年度台上字第八九七號判決、七十五年度台上字第四
    六九號判決、七十八年度台上字第六八二號判決、七十九年度台上字第二四二號
    判決、九十一年度台上字第三四七號判決、台灣高等法院高雄分院八十八年度勞
    上易字第一號判決及台灣板橋地方法院三重簡易庭九十年度重勞簡字第十八號判
    決，只是就個案認定，不是判例，本院不受其拘束。至於上訴人另外所提行政院
    勞工委員會九十一年八月二十日函覆台灣板橋地方法院謂：「查勞動基準法第二
    條第三款規定：『工資：謂勞工因工作而獲得之報酬』，該法施行細則第十條第
    九款規定之『夜點費』指雇主體恤夜間輪班工作之勞工，給與購買點心之費用，
    係屬雇主給與之福利，非屬工資。」，與本院前述認為勞動基準法施行細則第十
    條第九款所稱的「夜點費」，是指勞工偶然可得的點心費用的見解，並沒有不同
    ，不能作為本件夜點費不是工資的憑據。
  (八)綜上所述，系爭夜點費係屬工資，應計入平均工資內據以核發退休金或資遣費，
    被上訴人此部分之主張自為可採。
四、上訴人再提出被上訴人丙○○、辛○○、庚○○於具領退休金所簽立之收據三紙
    ，該收據載明「爾後不再要求其他給付，並願放棄一切請求」（附原審卷第八十
    九至九十一頁）。上訴人因此辯稱：被上訴人丙○○、辛○○、庚○○於請領退
    休金時，均已簽立拋棄所具領退休金以外之其他退休金請求，渠等自不得再請求
    補發退休金等語，被上訴人丙○○、辛○○、庚○○對於上開收據之真正並不爭
    執，惟指稱：渠等簽立該收據僅係完成上訴人公司規定之退休金領款手續而已，
    縱有拋棄請求權之意，亦僅及於退休金以外之其他給付，且渠等不知上訴人於計
    算退休金時，未將系爭夜點費計入工資，自無從對此部分之退休金請求權為拋棄
    ，上訴人又無將夜點費納入退休金計算基礎之意，故兩造無從就夜點費納入平均
    工資核算退休金部分達成拋棄權利之合意；況該收據內容違反勞動基準法第五十
    五條之規定，其約定應為無效云云。經查：
  (一)被上訴人丙○○、辛○○、庚○○係在上訴人事先即印製有「立據人○○○茲收
    到台灣化學纖維股份有限公司製（核）發．．．．之退休金（差額）支票乙紙，
    計新台幣○○○元整，經查收無誤，且爾後不再要求其他給付，並願放棄一切請
    求，特立此據為憑。」內容之收據簽名，該收據又係被上訴人丙○○、辛○○、
    庚○○於領取退休金時所出具，則收據上所載「爾後不再要求其他給付，並願放
    棄一切請求」，自係針對退休金而為約定，被上訴人丙○○、辛○○、庚○○所
    稱渠等所拋棄之權利僅及於退休金以外之其他給付，顯無可採。由該收據之前後
    文義及被上訴人丙○○、辛○○、庚○○係為領取退休金而簽立該收據觀之，收
    據所載「爾後不再要求其他給付，並願放棄一切請求」，應係指被上訴人丙○○
    、辛○○、庚○○領取上訴人所核發之退休金外，其他退休金權利被上訴人丙○
    ○、辛○○、庚○○均放棄不再請求，被上訴人丙○○、辛○○、庚○○既在上
    訴人印有放棄其他退休金請求權內容之收據簽名，足認被上訴人丙○○、辛○○
    、庚○○於領取上訴人核發之退休金時，確有同意放棄其他退休金請求權之意思
    ，不能認被上訴人丙○○、辛○○、庚○○簽立收據僅係完成上訴人公司規定之
    退休金額領款手續而已，並無拋棄其他退休金請求權之意思。被上訴人丙○○、
    辛○○、庚○○既有拋棄所領之退休金以外其他退休金請求權之意思。被上訴人
    丙○○、辛○○、庚○○既有拋棄所領取之退休金以外其他退休金請求權之意思
    ，而系爭夜點費上訴人並未算入平均工資核發退休金予被上訴人丙○○、辛○○
    、庚○○，則所拋棄之其他退休金請求權，自係包括以系爭夜點費計入平均工資
    之退休金請求權在內，而依被上訴人所提出之退休金明細表及薪資所得明細單，
    可知被上訴人每月領有系爭夜點費，上訴人於計算被上訴人之退休金時，並未將
    系爭夜點費納入平均工資核發退休金，則被上訴人丙○○、辛○○、庚○○應知
    其自上訴人公司所領取之退休金並未包括以系爭夜點費納入平均工資計算之退休
    金，被上訴人丙○○、辛○○、庚○○仍在該收據上簽名，自不能認渠等不知上
    訴人未將系爭夜點費計入平均工資，而無拋棄此部分退休金權利之意思。至上訴
    人否認系爭夜點費為工資應予核發退休金，係兩造訴訟時認為以系爭夜點費納入
    平均工資所計算之退休金，被上訴人不得為請求，而系爭夜點費是否應算入平均
    工資核發退休金，實務上仍有爭議，上訴人為免爭議，要求被上訴人丙○○、辛
    ○○、庚○○放棄此部分請求，難認上訴人無令其員工拋棄此部分權利之意思，
    被上訴人丙○○、辛○○、庚○○所稱兩造無從就夜點費納入平均工資核算退休
    金部分達成拋棄權利之合意，亦無可採。
  (二)被上訴人丙○○、辛○○、庚○○係退休後領取退休金時，始簽立收據同意不再
    要求其他給付，並願放棄一切請求權，核其性質，應屬渠等對於既得權利之處分
    ，此項拋棄之意思表示，並無違反勞動基準法第五十五條之規定。
五、再按民法第二百四十七條之一規定「依照當事人一方預定用於同類契約之條款而
    訂定之契約，為使他方當事人拋棄權利之約定，按其情形顯失公平者，該部分約
    定無效」，被上訴人丙○○、辛○○、庚○○因此主張：系爭收據屬於定型化契
    約，關於「爾後不再要求其他給付，並願放棄一切請求」部分之約款，因違反民
    法第二百四十七條之一規定，應為無效等語。上訴人則指稱：系爭收據並無上訴
    人一方預定用於同類契約之條款而訂定之契約之情形，且被上訴人丙○○、辛○
    ○、庚○○對於系爭收據並非無磋商變更之餘地，自與定型化契約有異；又縱設
    系爭契約確屬定型化契約，亦無顯失公平之情事云云。經查：
  (一)被上訴人丙○○、辛○○、庚○○係在上訴人事先印就載有「立據○○○茲收到
    台灣化學纖維股份有限公司核發之退休金支票乙張，計新台幣○○○元整，經查
    收無誤，且爾後不再要求其他給付，並願放棄一切請求，特立此據為憑。」內容
    之收據簽名，此不僅被上訴人丙○○、辛○○、庚○○於退休領取退休金時須簽
    署該收據，連同上訴人其他退休員工即另案台灣彰化地方法院九十一年度勞訴字
    第一六號之當事人蔡瑞芳、江明星、蔣淀東、陳文財、莊滋理、林繁豐等人，及
    台灣彰化地方法院九十一年度勞訴字第二○號之當事人黃陽、張新慶、陳隆貴、
    許鼎灶等人亦須簽署相同內容之收據始能領取退休金，因此上訴人顯係印就相同
    內容之收據供其退休員工於退休後領取退休金時簽署，該收據即是上訴人預定用
    於同一種類即退休員工領取退休金時，給予退休員工簽署的契約書。上訴人辯稱
    ：其公司員工於退休領取退休金時，簽立領取退休金之收據形式具有多樣性，有
    出具收據但未拋棄其餘請求權者如呂忠義、許焜火、林娥、林碧蓮、楊王月、潘
    靜雄、簡正雄、丁○○、己○○、乙○○等人，足證系爭收據與定型化契約有異
    云云。惟就簽立拋棄其餘退休金請求權收據之黃陽、張新慶、陳隆貴、許鼎灶、
    蔡瑞芳、江明星、蔣淀東、陳文財、莊滋理、林繁豐及本件被上訴人丙○○、辛
    ○○、庚○○而言，渠等簽立收據之時間依附於台灣彰化地方法院九十一年度勞
    訴字第十六、二○及九十二年度勞訴字第一○號卷內之收據所載，分別為黃陽九
    十一年五月二十二日，張新慶九十一年一月十八日及九十一年五月二十三日，陳
    隆貴九十年七月三日，許鼎灶八十九年五月二十四日，蔡瑞芳九十年七月十七日
    ，江明星九十年六月十一日，蔣淀東八十九年七月二十五日，陳文財九十年三月
    十二日，莊滋理九十一年二月二十五日，林繁豐九十年十月十六日，丙○○九十
    一年十月二十八日，辛○○九十一年十月二十一日，庚○○九十一年二月二十五
    日，可見系爭收據係供黃陽、張新慶、陳隆貴、許鼎灶、蔡瑞芳、江明星、蔣淀
    東、陳文財、莊滋理、林繁豐及丙○○、辛○○、庚○○於八十九年五月二十四
    日起至九十一年十月二十八日領取退休金之用，即係讓上訴人之退休員工於八十
    九年五月二十四日起至九十一年十月二十八日退休領取退休金時所使用。而上訴
    人所稱其退休員工於領取退休金有出具收據但未拋棄其餘請求權者，其中林娥、
    林碧蓮所出具之收據係關於資遣費，與本件之退休金無關，此有林娥、林碧蓮出
    具之收據附於原審卷內，至其餘退休員工，依渠等出具附於原審卷內之收據，許
    焜火為八十七年十月八日，呂忠義為八十七年七月二十七日，楊王月係九十一年
    十一月二十七日，潘靜雄係九十一年十一月二十五日，簡正雄係九十年四月二十
    七日，丁○○係九十二年一月十五日，己○○係九十二年一月二日，乙○○係九
    十二年一月三日。顯然許焜火、呂忠義所出具未載拋棄其餘退休金請求權之收據
    ，係在系爭收據於八十九年五月二十四日至九十一年十月二十八日供上訴人退休
    員工領取退休金之前，當時上訴人所使用之收據應係未載有拋棄其餘退休金請求
    權，系爭收據於許焜火、呂忠義領取退休金時應尚未使用；另楊王月、潘靜雄、
    丁○○、己○○、乙○○所出具未載拋棄其餘退休金請求權之收據，係在系爭收
    據於八十九年五月二十四日至九十一年十月二十八日供上訴人退休員工領取退休
    金之後，因此時上訴人已知使用系爭收據，易生糾紛，為免與退休員工發生爭執
    ，乃不再使用系爭收據，而由退休員工自行書立領取退休金之收據，楊王月、潘
    靜雄、丁○○、己○○、乙○○所出具之收據乃未載明拋棄其餘退休金請求權，
    因此許焜火、呂忠義、楊王月、潘靜雄、丁○○、己○○、乙○○所出具之收據
    均與系爭收據之使用無關。另簡正雄出具未載明拋棄其餘請求權之收據係在九十
    年四月二十七日，為系爭收據使用期間所出具，簡正雄不願簽署上訴人所準備之
    系爭收據，而另行書立收據，但上訴人為國內知名之上市公司，於系爭收據使用
    期間內退休之員工當不在少數，上訴人僅能提出簡正雄另行書立之收據一份，足
    見在眾多退休員工祇有簡正雄一人拒絕簽署系爭收據，自不能因簡正雄之特例遂
    否定系爭收據係上訴人預定用於同類契約之條款而供退休員工簽署之事實，上訴
    人此部分所辯，誠非的論。
  (二)定型化契約中，非預定契約條款之交易相對人，相較於該預定契約條款之當事人
    ，常居於經濟上弱勢之地位，因之面對定型化契約之預定契約條款，除為決定締
    約與否之意思表示自由外，往往無合意決定變更該預定契約條款之事實上可能，
    且常會迫於情勢不得不同意該預定契約條款。上訴人之退休員工與上訴人固已不
    存在僱傭關係，但雙方經濟之優、劣勢地位並不因員工之退休而有所改變，上訴
    人以「爾後不再要求其他給付，並願放棄一切請求」之契約條款，附加於退休金
    請領收據之中，欲令其退休員工於請領退休金時一併簽署表示同意，而退休金係
    退休員工下半輩子生活之保障，渠等須簽署系爭收據始可順利取得退休金，如不
    願簽署，退休金是否能即時順利取得尚未可知，而渠等己身之生計或將陷於困境
    ，上訴人之退休員工對系爭收據所載拋棄其餘退休金請求權，與上訴人幾無商議
    更改或刪除此項記載之可能，上訴人之退休員工若有商議能力，何以僅簡正雄一
    人會拒絕簽署系爭收據，其他並無退休員工得在其所出具之收據更改或刪除「爾
    後不再要求其他給付，並願放棄一切請求」之記載？是上訴人所辯就系爭收據之
    內容及是否簽立，退休員工非無與其商議之可能云云，要無可採。
  (三)上訴人發放退休金，要求其退休員工在載有拋棄其餘退休金請求權之收據上簽名
    ，否則即不得具領退休金，而退休金之計算，何者給與應算入平均工資，全由上
    訴人單方面決定，退休員工並無商議之餘地，退休員工為領取上訴人核發之退休
    金，以維持其生計，僅能漠然接受上訴人之計算退休金方式，少有能力與上訴人
    抗爭，因此祇得在上訴人印就載有「爾後不再要求其他給付，並願放棄一切請求
    」之收據簽名，同意拋棄所領取退休金以外之退休金請求權，退休員工簽署系爭
    收據之結果，將使其其餘退休金請求權發生拋棄之效力，系爭收據上訴人要求其
    退休員工簽署，實係為使退休員工拋棄其餘退休金請求權之行使，對與上訴人毫
    無商議能力之退休員工而言，即顯失公平。上訴人辯稱：其公司連勞動基準法施
    行細則第十條各款所規定之非經常性給與及非因勞務獲得之效率獎金、交通津貼
    、伙食津貼等得不計人平均工資計算之所得，也均一併列入計算，顯然極為優惠
    ；而退休金之內涵因工資意義之不明確而迭有爭議，為眾所周知之事實，其退休
    員工乃願就有爭議之夜點費部分讓步而拋棄此部分請求權，此項協議應極公平，
    並無任何顯失公平情事云云。但上訴人退休員工退休金之計算，全由上訴人單方
    面決定，並非雙方協商，就應否算入平均工資之有爭議給付如效率獎金、交通津
    貼、伙食津貼及系爭夜點費，雙方各自讓步，由上訴人發放以效率獎金、交通津
    貼、伙食津貼納入平均工資計算之退休金，以換取退休員工拋棄其餘退休金請求
    權。而上訴人之給付究屬工資抑或勞動基準法施行細則第十條所定之給與，應具
    體認定，不因形式上所用名稱為何而受影響，上訴人所付給勞工之效率獎金、交
    通津貼、伙食津貼是否屬非經常性給與或非因勞務獲得之報酬，得不計入平均工
    資計算退休金，不可一概而論，此部分上訴人若認非屬工資，何以願意核發退休
    金？此部分上訴人既認應屬工資而核發退休金予退休員工，即不能謂係退休員工
    之不當所得。上訴人未與退休員工商議，即要求退休員工接受其退休金之計算方
    式，其結果又令退休員工拋棄所領取退休金以外之退休金請求權，按其情形應屬
    顯失公平，此部分上訴人所辯亦無可採。
  (四)由上所述，被上訴人丙○○、辛○○、庚○○簽署系爭收據拋棄其餘退休金請求
    權，此部分違反民法第二百四十七條之一之規定，應屬無效，被上訴人丙○○、
    辛○○、庚○○本件退休金之請求不因其簽署系爭收據而消滅。
六、勞工退休金之給與標準，依勞動基準法第五十五條第一項規定：「按其工作年資
    ，每滿一年給與兩個基數。但超過十五年之工作年資，每滿一年給與一個基數，
    最高總數以四十五個基數為限。未滿半年者，以半年計，滿半年者，以一年計。
    」、同法第二條第四款規定：「平均工資：謂計算事由發生之當日前六個月內所
    得之金額」，又依勞動基準法第八十四條之二規定，在勞動基準法施行前依其當
    時應適用之法令規定計算，當時臺灣省工廠工人退休規則第九條第一項規定：「
    工人退休金之給與規定如左：一、依第五條規定自願退休之工人及依第六條規定
    命令退休之工人，工作年資滿十五年者，應由工廠給與三十個基數之退休金，工
    作年資超過十五年者，每逾一年增給半個基數之退休金，其賸餘年資滿半年者，
    以一年計算，未滿半年者不計，合計最高以三十五個基數為限。」、該規則第十
    條第一款規定：「按月支薪者，以核准退休前三個月平均工資所得為準。」另勞
    工資遣費之計算方式，依勞動基準法第十七條之規定：「在同一雇主之事業單位
    繼續工作，每滿一年發給相當於一個月平均工資之資遣費，剩餘月數或工作未滿
    一年者，以比例計給之，未滿一個月者以一個月計。」再就雇主支付勞工退休金
    及資遣費之期限而言，勞動基準法施行細則第二十九條第一項及第八條分別規定
    ：「應自勞工退休之日起三十日內給付之」及「應於終止勞動契約三十日內發給
    」。本件上訴人給付被上訴人之夜點費係屬工廠法施行細則第四條及勞動基準法
    第二條第三款所稱之工資，依臺灣省工廠工人退休規則第十條、勞動基準法第二
    條第四款之規定，於計算退休金或資遣費時，自應列入平均工資計算之範圍。又
    被上訴人主張渠等分別於附表一所示之時間退休或資遣，當時上訴人並未將該夜
    點費列入計算，以及渠等退休或資遣前六個月之夜點費金額、勞動基準法施行前
    後之退休金或資遣費基數、退休或資遣前三個月及六個月之平均夜點費數額分別
    如附表一、附表二所示之事實，除被上訴人己○○、乙○○、壬○○○、戊○○
    ○於勞動基準法施行後之退休金或資遣費基數外，上訴人均不爭執。而就被上訴
    人己○○、乙○○、壬○○○、戊○○○係以上訴人核准渠等退休或資遣所給與
    之己○○、乙○○各十五點五個基數及壬○○○、戊○○○各二十九個基數為計
    算基準，惟依勞動基準法第五十五條第一項及第十七條之規定，退休金之基數最
    高總數以四十五個基數為限，資遣費之基數每滿一年一個基數，剩餘月數以比例
    計給，未滿一個月以一個月計，則己○○、乙○○服務年資均為三十四年六月二
    十四日，於勞動基準法施行前之退休金基數為三十點五個，勞動基準法施行後之
    退休金基數即應為十四點五個，而非上訴人所核定之十五點五個基數；壬○○○
    、戊○○○之服務年資分別為十四年一月十三日及十四年二日，是壬○○○、戊
    ○○○之資遣費基數應分別為十四又六分之一及十四又十二分之一，亦非上訴人
    所核定之二十九個基數。上訴人雖於己○○、乙○○、壬○○○、章蘇秋美退休
    或資遣給付較多之基數，但上訴人之優惠給付應僅限於依上訴人計算方式之退休
    金或資遣費，並不及於上訴人不願給付以系爭夜點費納入平均工資計算之退休金
    或資遣費差額，被上訴人己○○、乙○○、壬○○○、戊○○○就上訴人短發之
    退休金或資遣費差額係依勞動基準法之規定請求，則退休金或資遣費之基數自應
    依勞動基準法之規定計算之（被上訴人己○○、乙○○之退休金基數於本院九十
    二年七月十五日言詞辯論時同意以總數四十五個為計算基準）。本件被上訴人主
    張渠等所領退休金或資遣費分別短少如原判決附表一所示金額，並按勞動基準法
    施行細則第二十九條第一項、第八條、民法第二百三十三條第一項規定，請求自
    如附表三所示之日起至清償日止之法定遲延利息。除上訴人應給付被上訴人己○
    ○、乙○○、壬○○○、戊○○○之金額應分別為十六萬一千三百八十五元（34
    80×30.5＋3810×14.5＝161385）、十六萬一千三百二十七元（3480×30.5＋38
    06×14.5＝161327）、五萬六千五百二十五元（3990×14 1/6＝56525）、 四萬
    五千二百零八元（3210×14 1/12＝45208），被上訴人己○○、乙○○、壬○○
    ○、戊○○○分別請求十六萬五千一百九十五元、十六萬五千一百三十三元、十
    一萬五千七百十元、九萬三千零九十元及其利息，就超過十六萬一千三百八十五
    元、十六萬一千三百二十七元、五萬六千五百二十五元、四萬五千二百零八元及
    其利息部分，被上訴人己○○、乙○○、壬○○○、戊○○○之請求，並無理由
    ，應予駁回外，被上訴人其餘之請求，並無不合，應予准許。原審為上訴人不利
    之判決，命上訴人給付如原判決附表一所示之金額及利息，上訴意旨指摘原判決
    此部分不當，求予廢棄改判，就上開不應准許之部分，原判決尚有不當，此部分
    之上訴為有理由，爰由本院廢棄原判決此部分，改判如主文第二項所示，至其餘
    部分，原判決並無違誤，此部分之上訴為無理由，應予駁回。
七、據上論結，本件上訴為部分有理由，部分無理由，依民事訴訟法第四百四十九條
    第一項、第四百五十條、第七十九條但書、第八十五條第一項但書，判決如主文
    。
中      華      民      國    九十二    年      七      月    二十九    日
~B1民事第四庭審判長法  官  黃斐君
~B2                法  官  張鑫城
~B3                法  官  陳蘇宗
右為正本係照原本作成。
不得上訴。
~B                書記官  吳麗慧
中      華      民      國    九十二    年      八      月      一      日
                                                                        Ｈ
~H
附表一：
┌────┬──────┬──────┬──────┬────────────┬────┐
│        │            │            │            │ 退休金基數或資遣費基數 │        │
│        │            │            │            │ （勞動基準法施行前後） │離職原因│
│姓  名  │  到職日期  │  離職日期  │  任職期間  ├─────┬──────┼────┤
│        │            │            │            │  施行前  │  施行後    │        │
├────┼──────┼──────┼──────┼─────┼──────┼────┤
│丙○○  │年５月日│91年９月日│年４月１０日│    16    │  25.5      │  退休  │
├────┼──────┼──────┼──────┼─────┼──────┼────┤
│辛○○  │年２月日│91年９月日│年７月８日│    20    │  24        │  退休  │
├────┼──────┼──────┼──────┼─────┼──────┼────┤
│庚○○  │年３月日│91年１月日│年１０月日│    18    │  24        │  退休  │
├────┼──────┼──────┼──────┼─────┼──────┼────┤
│丁○○  │年６月29日│92年１月４日│年６月５日│    16    │  26        │  退休  │
├────┼──────┼──────┼──────┼─────┼──────┼────┤
│己○○  │年６月１日│91年月日│年６月日│    30.5  │  14.5      │  退休  │
├────┼──────┼──────┼──────┼─────┼──────┼────┤
│乙○○  │年６月１日│91年月日│年６月日│    30.5  │  14.5      │  退休  │
├────┼──────┼──────┼──────┼─────┼──────┼────┤
│壬○○○│年３月１日│91年４月日│年１月日│          │又６分之１│  資遣  │
├────┼──────┼──────┼──────┼─────┼──────┼────┤
│戊○○○│年４月日│91年４月日│年２日    │          │又分之１│  資遣  │
└────┴──────┴──────┴──────┴─────┴──────┴────┘
附表二：
┌────┬───────────────┬──────┬─────────┐
│        │退休或資遣前六個月夜點費之金額│退休前三個月│退休或資遣前六個月│
│ 姓  名 │(新台幣)                      │  平均金額  │    平均金額      │
├────┼───────────────┼──────┼─────────┤
│        │91年４月至同年９月依序為5,265 │            │                  │
│丙○○  │元、6,975元、6,885元、6,435元 │   6,615元  │      6,495元     │
│        │、6,750元、6,660元            │            │                  │
├────┼───────────────┼──────┼─────────┤
│        │91年４月至同年９月依序為2,070 │            │                  │
│辛○○  │元、1,845元、1,845元、2,025元 │   2,055元  │      1,987.5元   │
│        │、2,350、?,890               │            │                  │
├────┼───────────────┼──────┼─────────┤
│        │90年８月至91年１月依序為4,680 │            │                  │
│庚○○  │元、5,400元、5,580元、5,040元 │   5,100元  │      5,160元     │
│        │、5,760元、4,500元            │            │                  │
├────┼───────────────┼──────┼─────────┤
│        │91年７月至同年月依序為4,320 │            │                  │
│丁○○  │元、3,600元、3,960元、2,880元 │   2,940元  │      3,450元     │
│        │、3,780元、2,160元            │            │                  │
├────┼───────────────┼──────┼─────────┤
│        │91年６月至同年月依序為4,140 │            │                  │
│己○○  │元、3,060元、5,220元、2,880元 │   3,480元  │      3,810元     │
│        │、3,780元、 3,780元           │            │                  │
├────┼───────────────┼──────┼─────────┤
│        │91年６月至同年月依序為4,860 │            │                  │
│乙○○  │元、4,658元、2,880元、3,240元 │   3,480元  │      3,806元     │
│        │、1,980元、 5,220元           │            │                  │
├────┼───────────────┼──────┼─────────┤
│        │90年１０至91年３月依序為4,680元 │            │                  │
│壬○○○│、3,240元、4,140元、4,140元   │            │      3,990元     │
│        │、2,880元、4,860元            │            │                  │
├────┼───────────────┼──────┼─────────┤
│        │90年１０月至91年３月依序為4,320 │            │                  │
│戊○○○│元、3,420元、3,780元、2,340元 │            │      3,210元     │
│        │、2,880元、2,520元            │            │                  │
└────┴───────────────┴──────┴─────────┘
 附表三：
┌────┬─────────────────┬─────────────────┐
│        │   應補發退休金或資遣費之差額     │利息(自起算日起至清償日止，按年息 │
│姓  名  │         （新台幣）               │百分之五計算)                     │
├────┼─────────────────┼─────────────────┤
│        │           271,463元              │                                  │
│丙○○  │(6615×16)+(6495×25.5)=271,463   │          91年月１日            │
├────┼─────────────────┼─────────────────┤
│        │           88,800元               │                                  │
│辛○○  │(2055×20)+(1987.5×24)=88,800    │          91年月１日            │
├────┼─────────────────┼─────────────────┤
│        │           215,640元              │                                  │
│庚○○  │(5100×18)+(5160×24)=215,640     │          91年３月４日            │
├────┼─────────────────┼─────────────────┤
│        │           136,740元              │                                  │
│丁○○  │(2940×16)+(3450×26)=136,740     │          92年２月５日            │
├────┼─────────────────┼─────────────────┤
│        │           161,385元              │                                  │
│己○○  │(3480×30.5)+(3810×14.5)=161,385 │          92年１月日            │
├────┼─────────────────┼─────────────────┤
│        │           161,327元              │                                  │
│乙○○  │(3480×30.5)+(3806×14.5)=161,327 │          92年１月日            │
├────┼─────────────────┼─────────────────┤
│        │           56,525元               │                                  │
│壬○○○│      3990×14 1/6=56,525         │          91年５月日            │
├────┼─────────────────┼─────────────────┤
│        │           45,208元               │                                  │
│戊○○○│      3210×14 1/12=45,208        │          91年５月日            │
└────┴─────────────────┴─────────────────┘


司法院資訊處製作；財團法人民間司法改革基金會備份。
